【裁判字號】    97,訴,217
【裁判日期】    990531
【裁判案由】    分割共有物
【裁判全文】
臺灣屏東地方法院民事判決               97年度訴字第217號
原      告  戊○○○
訴訟代理人  孔福平律師
被      告  未○○
訴訟代理人  午○○
            巳○○
被      告  丙○○
訴訟代理人  丁○○
            黃政雄律師
被      告  丑○○
            乙○○
            己○○
            卯○○
            子○○
上列一人
訴訟代理人  癸○○    住同上
被      告  甲○○    住屏東縣鹽埔鄉○○村○○路1號
            辰○○    住屏東縣鹽埔鄉○○村○○路23之2號
上列一人
訴訟代理人  寅○○○  住同上
被      告  辛○○    住屏東縣鹽埔鄉○○村○○路6號
            庚○○    住同上
前列二人共同
兼訴訟代理人壬○○    住同上
人
上列當事人間分割共有物事件，本院於民國99年5 月18日言詞辯
論終結，判決如下：
    主  文
兩造共有坐落屏東縣內埔鄉○○段九四四地號土地面積四萬八千
五百八十七點五三平方公尺定分割方法如下：如附圖一所示編號
(1)部分面積三千九百七十二點六八平方公尺分歸被告乙○○所有
；(2)部分面積五千一百二十四點九五平方公尺分歸被告己○○所
有；(4)部分面積五千０二點一三平方公尺分歸被告丑○○所有；
(5)部分面積四千二百四十七點０九平方公尺分歸原告所有；(6)部
分面積五千七百五十七點一八平方公尺分歸被告甲○○所有；(7)
部分面積五千零二點一三平方公尺分歸被告壬○○、辛○○、庚○○按應有部分各三分之一共有；(8)部分面積五千四百七十四點
０三平方公尺分歸被告丙○○所有；(9)部分面積四千二百四十七
點０九平方公尺分歸被告子○○所有；(10)部分面積四千二百四十
七點０九平方公尺分歸被告未○○所有；（11）部分面積三千四
百八十五點四四平方公尺分歸被告辰○○所有；（12）部分面積
九百四十三點八平方公尺分歸被告卯○○所有；(3)部分面積一千
０八十三點九二平方公尺分由兩造按原應有部分比例繼續共有。
被告己○○應各給付被告未○○、原告戊○○○、被告子○○新
臺幣貳萬伍仟柒佰肆拾柒元；給付被告丙○○新臺幣萬仟壹
佰捌拾伍元；給付被告丑○○新臺幣萬零佰貳拾陸元；給付
被告卯○○新臺幣伍仟柒佰壹拾玖元；給付被告甲○○新臺幣
萬肆仟捌佰玖拾捌元；給付被告辰○○貳萬壹仟壹佰拾元、給
付壬○○新臺幣壹萬零壹佰零肆元；給付辛○○、庚○○各新臺
幣各壹萬零壹佰壹拾壹元之補償金。
訴訟費用由被告未○○負擔四九八六三分之四五００、被告丙○○負擔四九八六三分之五八００、被告丑○○負擔四九八六三分
之五三００、被告乙○○負擔四九八六三分之四一七０、被告己○○負擔四九八六三分之五０００、被告卯○○負擔四九八六三
分之一０００、被告子○○負擔四九八六三分之四五００、被告
甲○○負擔四九八六三分分之六一００、被告辰○○負擔四九八
六三分之三六九三、被告壬○○、辛○○、庚○○均各負擔一四
九五八九分之五三００，餘由原告負擔。
    事實及理由
一、本件丑○○經合法通知未於言詞辯論期日到場，被告卯○○
    、辰○○均經合法通知未於最後言詞辯論期日到場，核無民
    事訴訟法第386 條各款所列情形，爰依原告聲請，由其一造
    辯論而為判決。
二、原告主張：
    坐落屏東縣鹽埔鄉○○段944 地號、地目旱、土地使用分區
    為農牧用地、面積48,587.53 平方公尺土地（下稱系爭土地
    ）為兩造所共有，原告應有部分49863 分之4500、被告未○○為49863 分之4500、被告丙○○為49863 分之5800、被告
    丑○○為49863 分之5300、被告乙○○為49863 分之4170、
    被告己○○為49863 分之5000、被告卯○○為49863分之100
    0 、被告子○○為49863 分之4500、被告甲○○為49863 分
    之6100、被告辰○○為49863 分之3693、被告壬○○、辛○○、庚○○均各為149589分之5300。系爭土地附近均為農作
    使用，除南面在現況圖編號10相對應的位置，柏油路面寬約
    6.7 米。至系爭土地北面，現況只有泥土的魚塭之岸牆，屬
    於田埂路之情形，系爭土地南面臨8.7 公尺寬之產業道路，
    未來依據農業發展條例第18條或第3 條規定得興建農舍或規
    劃為休閒農場使用之時，未來道路兩側尚需裝設排水灌溉溝
    渠故有留設至少面寬8 公尺之需要，系爭土地並無因依法令
    或使用目的不能分割之情形，兩造間亦未訂有不分割之契約
    ，然兩造就該土地之分割方法迄未能獲致協議，分割方法同
    意採用屏東縣里港地政事務所民國99 年4月14日屏里地二字
    第0990000377號函所附分割複丈成果圖即附圖一所示之分割
    方法，即共有道路仍維持屏東縣里港地政事務所98年8 月26
    日屏里地二字第0980004572號函所附之成果圖即附圖一編號
    3 位置所示之8 公尺及4 公尺之寬度，原告分得如附圖一編
    號5 、被告未○○分得編號10、被告丙○○分得編號8 、被
    告丑○○分得編號4 、被告乙○○分得編號1 、被告己○○
    分得編號2 、被告卯○○分得編號12 、 被告子○○分得編
    號9 、被告甲○○分得編號6 、被告辰○○分得編號11、被
    告壬○○、被告辛○○、被告庚○○分得編號7 ，為此提起
    本件訴訟，請求准予裁判分割等語，並於本院聲明：如判決
    主文所示。
三、被告方面：
  (一)被告未○○、乙○○、己○○、丙○○、子○○、甲○○、
    壬○○、辛○○、庚○○部分：
  1.被告未○○：
    現況搭網種植蔬菜和花卉，使用面積比應有部分少，伊希望
    按照應有部分面積分割，所留道路無須共有，因為當初購買
    之時，即是在現況位置，共有人所買現況位置價格均不相同
    ，不論附圖一或附圖二之方案均不同意，如採附圖一所留通
    行道路過寬，附圖二方案伊減少分配面積過多，顯不合理。
  2.被告乙○○：使用現況為種植檳榔樹，伊希望路的寬度是兩
    台農用的貨車可以通過即能留六米寬道路，且因伊目前使用
    土地的尾端，現鄰地填高無法排水所以伊需要水溝，以便可
    以排水，同意原告分割方案。
  3.被告己○○：伊希望按照使用位置分割給伊，共有道路上如
    果有損害到水井的部分，伊不願意留作道路，同意原告分割
    方案。
  4.被告丙○○則以：
    分割方法同意採用屏東縣里港地政事務所99年4 月14日屏里
    地二字第0990000377號函所附分割複丈成果圖即附圖丙所示
    之分割方法，即共有道路之原8 公尺部分面寬縮減為5 公尺
    ，原4 公尺部分縮減為2.5 公尺。道路減縮後增加面積則平
    均取配各共有人。原告分得編號乙、被告未○○分得編號庚
    、被告丙○○分得編號戊、被告丑○○分得編號甲、被告乙○○分得編號子、被告己○○分得編號丑、被告卯○○分得
    編號壬、被告子○○分得編號己、被告甲○○分得編號丙、
    被告辰○○分得編號辛、被告壬○○、被告辛○○、被告庚○○分得編號丁。
  5.被告子○○：現況是種植香蕉，現出租給第三人。共有人所
    買現況位置價格均不相同，不論附圖一或附圖二之方案均不
    同意，如採附圖一所留通行道路過寬，附圖二方案伊減少分
    配面積過多，顯不合理
  6.被告甲○○：現況是種植棗子，伊希望道路可以留小貨車可
    以過，希望兩輛車可以交會的通行的寬度，同意原告分割方
    案。
  7.被告壬○○、辛○○、庚○○3 人：同意繼續保持共有，被
    告壬○○現況種植綠肥的植物，伊希望留兩台小貨車可以交
    會通行的寬度的路，同意原告之分割方案。
  (二)被告卯○○、辰○○未於最後言詞辯論期日到場，茲據其前
    到場略稱：
  1.被告卯○○：使用現況為種植蔬菜，同意原告之分割意見。
  2.被告辰○○：搭網種植花卉，不同意共有原告主張之通行道
    路，使用位置原是當初所買受位置使用迄今。
  (三)被告丑○○未於言詞辯論期日到場，亦未提出書狀作何聲明
    或陳述。
  (四)除丑○○外之其餘被告並於本院聲明：同意系爭土地分割。
四、按各共有人，除因物之使用目的不能分割或契約訂有不分割
    之期限者外，得隨時請求分割共有物，民法第823 條第1 項
    定有明文。經查，本件原告主張兩造就系爭土地無不分割之
    特約，但現無法協議分割之事實，業據提出使用現況圖、土
    地登記謄本、地籍圖謄本等件為證（見本院卷第4 至7 頁、
    第11頁），除被告丑○○未到場表示意見外，其餘被告均同
    意依據使用現況位置分割，原告主張應堪信為真實，是依據
    首揭法律規定，訴請裁判分割系爭土地，於法即無不合，應
    予准許。
五、次按請求共有物之分割，應由法院依民法第824 條命為適當
    之分配，不受當事人主張之拘束，法院則應參酌當事人之聲
    明、共有物之性質、經濟效用及全體共有人利益等公平決定
    之。而本件系爭土地應該如何分割始較符合上開法條規定精
    神，茲分述如下：
  (一)經查：系爭土地附近均是農田，系爭土地北面有泥土之魚塭
    岸牆，屬田埂路狀態，依據原告在場稱往北行走約200 公尺
    可接屏東縣鹽埔鄉○○路，與系爭土地相鄰之同段949 、95
    0 地號土地鄰近泥土道路之路邊各有抽水馬達1 座，在場之
    第三人即同段950 地號土地所有權人郭清美在場稱說：未來
    同意提供其所有該地號土地之部分作為通行道路之一半面積
    ，架設溝渠如需移動伊之水井，願意配合移動水井等語；另
    同段949 地號土地所有權人即第三人吳淑琦之代理人張坤鄉
    在場稱說：同950 地號土地所有權人之意見，未來同意提供
    通行道路一半之面積供作道路，並願意配合移動水井等語，
    系爭土地中如附圖一所示編號(5)部分為原告使用位置、被告
    未○○現況使用編號(10)位置，被告丙○○使用編號(8)位置，
    被告丑○○使用編號(4)位置，被告乙○○使用編號(1)位置，
    被告己○○使用編號(2)位置，被告卯○○使用編號（12）位
    置，被告子○○使用編號(9)位置，被告甲○○使用編號(6)位
    置，被告辰○○使用編號（11）位置，被告壬○○、被告辛○○、被告庚○○共同使用編號(7)位置，均做農作使用，系
    爭土地僅南面有一寬約6.7 公尺（經現場丈量）之產業道路
    與外聯絡，現況僅面臨該道路之被告卯○○、辰○○、未○○、子○○、丙○○等人無通行障礙問題，其餘共有人包括
    原告及使用位置未臨該路之被告丑○○、甲○○、壬○○、
    辛○○、庚○○、乙○○、己○○等人現均無適當道路與外
    聯絡，均是依賴現有田埂路連接南面產業道路對外通行，被
    告乙○○、己○○之使用位置上現各架設水井各一座，渠等
    希望分配時可以不用移動該水井等情，業經本院業經本院會
    同兩造至現場履勘明確，並囑託屏東縣里港地政事務所派員
    測量，製有勘驗筆錄、現場簡圖及土地複丈成果圖在卷可憑
    （分見本院卷第78至85頁、第91至93頁）。本院審酌附圖二
    之分割方案雖通行面積占用系爭土地較少，但所分配位置與
    原共有人使用位置差距較大，且如依該方案部分共有人所分
    面積與原應分配面積減少甚多，顯不符公平原則；而附圖一
    之通行道路面寬南面前半雖達8 公尺，但除少數有道路可通
    行之共有人即被告卯○○、辰○○、未○○、子○○、丙○○持反對意見外，原告與其餘被告甲○○、壬○○、辛○○
    、庚○○、乙○○、己○○等人均同意留設8 公尺之寬度，
    而按「因土地一部之讓與或分割，而與公路無適宜之聯絡，
    致不能為通常使用者，土地所有人因至公路，僅得通行受讓
    人或讓與人或他分割人之所有地。前項情形，有通行權人，
    無須支付償金，」民法第789 條本有明文，亦即如因同筆土
    地分割後部分共有人土地成為袋地者，僅得請求通行原同筆
    土地他共有人之土地以對外通行，並無須支付償金，參照上
    開法條意旨，本件如不預留附圖一所示編號(3)之通行道路，
    未來分割後，分配裡地之他共有人即原告及其他甲○○、壬○○、辛○○、庚○○、乙○○、己○○、丑○○均僅得請
    求利用被告卯○○、辰○○、未○○、子○○、李建所分位
    置對外通行，故倘未留設該通行道路，對全體共有人並非最
    佳分割方法，蓋可預見將來共有人間勢將因通行權問題而需
    另行訴訟解決；反之採用預留通行道路以及由全體共有人繼
    續維持共有，是較符合公平原則之方法，蓋以分在裡地之他
    共有人依法本得無償使用他共有人之土地通行，且分配面鄰
    道路之人一向以來使用臨路之位置，未分割前已享有較他共
    有人更多之利益，如通行道路無須共同負擔之，除有悖前揭
    法條規定精神外，與公平原則亦未相當，故本院斟酌上述使
    用分割現況，及未來裡地共有人灌溉排水並通行需要等情狀
    ，認原告及其餘被告甲○○等人所主張採面寬8 公尺之通行
    範圍尚屬可採。綜上，本院斟酌系爭土地之利用價值可以充
    分發揮並土地經濟利益，及兩造共有人應有部分比例面積，
    分割後之整體形狀、對外通行需求，暨公平原則並各自所陳
    意願等一切情狀，認採用附圖一之分割方法為最符合多數共
    有人之利益。
  (二)又系爭土地因遷就現況位置分割緣故，致部分共有人所受分
    配之面積相較於應分配面積有不足或增加，其中僅被告己○○分配後增加361.53平方公尺，依法應以金錢補償其餘減少
    面積之共有人；而被告未○○、原告戊○○○、被告子○○
    均各減少39.98 平方公尺，被告丙○○減少51.53 平方公尺
    ，被告丑○○減少47.09 平方公尺，被告卯○○減少8.88平
    方公尺，被告甲○○減少54.19 平方公尺，被告辰○○減少
    32.81 平方公尺，被告壬○○減少15.69 平方公尺、被告庚○○、辛○○均各減少15.7平方公尺，多數共有人同意補償
    價格由本院依職權酌定之，本院審酌部分共有人提議按系爭
    土地公告現值加四成定補償金基準認無不妥適之處，而系爭
    土地之公告現值每平方公尺為新臺幣（下同）460 元，有土
    地登記謄本在卷可憑，乃以該公告現值加4 成後之價格即每
    平方公尺以644 元計算補償之金額，故被告己○○應補償被
    告未○○、原告戊○○○、被告子○○各25,747元，丙○○
    33,185元，被告丑○○30,326元，被告卯○○5,719 元，被
    告甲○○34,898元，被告辰○○21,130元，被告壬○○10,1
    04元，被告庚○○、辛○○均各10,111元。
  (三)又按農業發展條例第3 條第11款所定之耕地訴請裁判分割，
    如果耕地分割後之宗數未超過共有人之人數，法院可否判決
    就該地面積少於0.25公頃之部分，由共有人維持共有關係供
    作通行道路？就文義解釋而言，農業發展條例第16條第1項
    但書第4 款既謂「得」分割為單獨所有，而非「應」分割為
    單獨所有，解釋上自不能排除法院就共有物之某部分酌定維
    持共有關係之分割方案，況裁判分割共有物事件，本質上為
    形成之訴，法院應依衡平法理，審酌公共利益及共有人之利
    益或部分共有人仍願維持其共有關係時，得就共有物之一部
    維持共有（最高法院90年度台上字第1378號判決、民法物權
    篇修正草案第824 條之1 第3 項參照），若非如此則一部共
    有人所分得耕地恐將因欠缺與公路之聯絡而形成袋地，委責
    由當事人另行約定通行道路，徒增民怨。且共有人另以法律
    行為創設新的共有關係，與分割共有物之目的無違，是法院
    自無不許部分維持共有關係之理，臺灣高等法院暨所屬法院
    95年12月13日之法律座談會意見可供參酌。故附圖一所示編
    號(3)部分之土地，未來擬做道路與排水之目的用途，故共有
    人分割後繼續維持共有，參酌上述意見自得准許，附此敘明
    。
  (四)本院審酌前述系爭土地之利用價值可以充分發揮並土地經濟
    利益，及兩造共有人應有部分比例面積，分割後之整體形狀
    、對外通行需求，暨公平原則並各自所陳意願及如附表所示
    可分配面積等一切情狀，認採用附圖一之分割方法及如主文
    第1 項所示捕償金額為最符合多數共有人之利益。爰定系爭
    土地之分割方法如附圖一並主文第1項所示。
六、本件事證已臻明確，兩造其餘攻擊防禦及舉證，經核與本件
    判決結果無影響，爰不加以一一論擬，附此敘明。
據上論結，原告之訴為有理由，依民事訴訟法第80條之1 、第85
條第1 項，判決如主文。
中    華    民    國    99    年    5     月    31    日
                  民事第一庭    法  官  潘  快
正本係照原本作成。
如不服本判決，應於收受送達後二十日內向本院提出上訴書狀，
其未表明上訴理由者，應於提出上訴後二十日內向本院補提理由
書狀（均須按他造當事人之人數附繕本）
                                書記官  黃麗燕
中    華    民    國    99    年    5     月    31    日

司法院資訊處製作；財團法人民間司法改革基金會備份。
